臺灣高等法院刑事判決　　　　　　　　　　　　　九十二年度上易字第一０七七號
　　上　訴　人　臺灣臺北地方法院檢察署檢察官
　　上　訴　人
　　即　被　告　甲○○
　　選任辯護人　張振興律師
右上訴人因被告詐欺案件，不服臺灣臺北地方法院八十八年度易字第三三一八號，中
華民國九十二年三月七日第一審判決（起訴案號：臺灣臺北地方法院檢察署八十八年
度偵字第二四八四號），提起上訴，本院判決如左：
    主  文
上訴駁回。
    事  實
一、「甲○○」係玖旺旅行社股份有限公司（以下簡稱玖旺旅行社）負責人，明知其
    於民國（下同）八十七年六月間已因公司經營不善，本身陷於財務困境，無力償
    還情形下，竟基於意圖為自己不法所有之概括犯意，連續以玖旺旅行社急需短期
    資金週轉，屆期即行償還為由，隱匿財力困境，先後於如附表一所示之時地，分
    別向乙○○、戊○○、丁○○以如附表一所示之方法借款，並簽發同面額支票作
    為借款返還之擔保，使乙○○、戊○○、丁○○均誤認甲○○仍有資力，均陷於
    錯誤，而分別交付如附表一所示之金額予甲○○，共計新台幣（下同）五百五十
    萬元。嗣屆期甲○○仍未償還借款，且託辭換票，簽發如附表二所示之票據（除
    編號五、六係甲○○借款時即簽發外）交付乙○○、戊○○、丁○○，惟所簽發
    之票據多紙經提示仍未獲兌現，且甲○○仍一再藉故推託拒絕還款，乙○○、戊○○、丁○○始知受騙。
二、案經乙○○、戊○○、丁○○訴由台北市政府警察局大安分局報告台灣台北地方
    法院檢察署檢察官偵查起訴。
    理  由
一、訊據被告甲○○固供承有於右揭時地向告訴人乙○○、戊○○、丁○○短期借款
    未還之事實，惟矢口否認有何詐欺之犯行，辯稱：其確實是因為玖旺旅行社需資
    金週轉，始向告訴人借款，且在此之前與告訴人乙○○、丁○○已有借貸往來，
    告訴人戊○○的部分係其先向乙○○借，再透過乙○○由戊○○貸予，均有支付
    利息，因玖旺旅行社開銷很大，一直在虧損，嗣後在週轉不靈下倒閉始無力償債
    ，始非有意詐欺告訴人金錢云云。惟查：
  (一)右揭事實，業據告訴人乙○○、戊○○、丁○○迭於警訊及偵查、原審中及本院
    調查、審理時歷次到庭指訴甚詳。告訴人乙○○指稱：被告向伊表示所承攬之台
    北市政府警察局刑事警察大隊及交通警察大隊之團費尚未核撥，要其先借款週轉
    ，只借七日，待上開團費核撥下來就馬上還款，借款時雖有開支票當作利息，但
    之後一再拖延，支票退票後其打電話給上開單位，才知道團費早就在七月份核撥
    下來等語（見偵查卷第三十二頁、六十六頁背面、原審八十八年十二月十日、八
    十九年一月十二日筆錄、本院九十二年五月十四日訊問筆錄）；告訴人戊○○指
    稱：被告原本要向乙○○借款，乙○○沒錢，遂由乙○○介紹向其借，被告說要
    出土耳其團急需墊款，只借十天，待土耳其團費核撥下來馬上還款，十天到期被
    告說團費尚未收到，要求延期清償，到十一月十四日其不肯再讓他延期，將票據
    提示就退票了，其打電話詢問玖旺旅行社之員工，始知上開團費已有收到等語（
    見偵查卷第三十一、三十二頁、原審八十八年十二月十日、九十二年二月十八日
    筆錄、本院九十二年五月十四日訊問筆錄）；而告訴人丁○○指稱：被告說要標
    旅行團需押標金向其借款，嗣後跳票，且未和其聯絡等語（見偵查卷第三十二頁
    背面、一一二頁背面、原審八十八年十二月十日筆錄、本院九十二年九月八日訊
    問筆錄），並有如附表二所示之票據影本在卷足憑。
  (二)被告於偵查中見則供稱：其向戊○○借錢是說公司要週轉用（見偵查卷第六十頁
    背面），復陳稱：沒有向乙○○說一收到市刑大團費即返還借款債務（見偵查卷
    第一０八頁），惟於原審時則陳稱：向告訴人借錢都是公司要週轉用，不可能跟
    他們講實際用到哪裡去了，有些是用在出團沒錯，但沒有講是出哪些團（見原審
    八十八年十二月二十九筆錄），其不會直接告訴他們是押標金，只是週轉而已（
    見原審八十九年一月十二日筆錄），並未說明是土耳其團，向他們借錢絕對是說
    週轉之用（見八十九年二月二十五日），其應該是在市刑大團費沒有下來時先後
    向乙○○借的，沒有告訴乙○○市刑大、交通大隊的錢下來要還他（見原審八十
    九年六月九日筆錄），其與乙○○十分熟識，時常在一起吃飯，可能提及市刑大
    、交通警察大隊出團之事，或是乙○○之子當時在其旅行社打工而告知乙○○，
    乙○○於是將其連貫起來，歪曲事實（見被告八十九年一月十日刑事陳報狀）；
    嗣又改稱：有跟戊○○講土耳其團錢下來要還他（見原審八十九年六月九日筆錄
    ），當初有跟戊○○講出土耳其團要借錢，有一次延期時跟乙○○說市刑大、交
    大的錢還沒有下來，但後來沒有這麼說（見原審九十年五月二十五筆錄）。被告
    就向告訴人乙○○、戊○○借款之用途，先堅稱只向其二人表示週轉之用，絕未
    提及台北市政府警察局刑事警察大隊及交通警察大隊之團費尚未核撥，亦未提及
    出土耳其團之事，惟嗣後供稱有提及上開情事，前後供述已有不一；且玖旺旅行
    社代辦台北市政府警察局刑事警察大隊出國之團費，該大隊分別於八十七年六月
    十九日支付八十三萬九千六百五十元，同年月二十四日支付五十五萬元，同年月
    二十五日支付一百零五萬元，另代辦台北市政府警察局交通警察大隊之團費，該
    大隊於八十七年七月六日支付二百七十七萬七千元，此有台北市政府警察局刑事
    警察大隊八十九年五月二十二日函、台北市政府警察局交通警察大隊八十九年五
    月二十二日函附卷可稽，核與告訴人乙○○所指述內容相符，足見上開團費均依
    合約規定如期支付，被告所辯團費遲延給付云云，顯不足採信，被告供詞矛盾，
    應以告訴人前開指訴較為可採。
  (三)被告彰化商業銀行忠隆分行（現為西內湖分行）帳號０三─０八四四五─九號帳
    戶，係於八十六年六月十九日開始使用，雖自八十七年八月十日起始有退票紀錄
    ，惟其自承於八十七年六、七月間，已被金主抽走資金，至八月間止共計被抽走
    資金高達一千二百八十六萬五千元（見原審九十年五月二十五日筆錄、被告八十
    九年四月十一日答辯狀），足見被告於八十七年六月間起已陷於財務困境之情狀
    ，其借款之初業顯已經濟困難，無償債能力。況且，被告自承玖旺旅行社自八十
    七年十月、十一月間經營狀況開始不好（見原審九十年五月二十五筆錄），且上
    開帳戶陸續因存款不足而發生退票，至同年十二月四日更已成為拒絕往來戶，其
    第一商業銀行吉林辦事處帳號七八六七號帳戶則於同年七月八日開戶，同年十一
    月間起陸續退票達二十二筆，未註銷者有二十一筆，此有彰化商業銀行忠隆分行
    八十八年七月五日函附註銷退票紀錄申請單、第一商業銀行吉林辦事處八十八年
    七月八日函附退票資料查詢單影本各一份附卷足參，其在財務更加惡化之時，竟
    於八十七年十月、十一月間仍繼續向告訴人借款，猶向告訴人表示短期內即可償
    還，更在其承攬之台北市政府警察局刑事警察大隊及交通警察大隊之團費已核撥
    後，仍向告訴人乙○○表示尚未核撥，待收取上開團費後定還款云云，且在收取
    土耳其團費後仍未償還告訴人戊○○款項，其對於借款用途等情前後陳述不一，
    且自知財務陷於困境，無清償債款能力，仍隱匿實情向告訴人借款，俱見被告在
    借款之初即無還錢之打算，有蓄意詐欺之犯行甚明。所辯是事後週轉不靈所致云
    云，委不足採信，本件事證明確，被告連續詐欺犯行實堪認定。
二、核被告所為，係犯刑法第三百三十九條第一項詐欺取財罪。其先後多次詐欺犯行
    ，時間緊接，犯罪構成要件相同，顯係基於概括之犯意反覆為之，應依連續犯之
    規定論以一罪，並加重其刑。
三、原審因認被告罪證明確，引用刑法第五十六條、第三百三十九條第一項，罰金罰
    鍰提高標準條例第一條前段之規定，並審酌被告犯罪之動機、目的、手段，對被
    害人財產法益所生之危害，及其犯罪後之態度，僅各償還告訴人乙○○、戊○○
    部分款項，尚未全部償還所詐得之款項等一切情狀，量處有期徒刑一年。核其認
    事用法，尚無違誤，雖被告在上訴後仍有清償告訴人部分款項，惟被告在本案進
    行中，自其父處所得不動產，未積極處理清償借款，且在登記被告名義後，隨即
    檢察官執告訴人上訴意旨謂被告應有共犯，且被告詐騙金額甚多，原審量刑過輕
    ，及對於後述併案部分認有連續犯或牽連犯之裁判上一罪關係，原審未予併案審
    理，容有未洽（併案部分退由檢察官另行偵辦，理由如四所載），惟查遍查卷內
    證據，並無證據足以證明被告之妻方林素美有共同詐欺之犯行，或有其他共犯之
    存在，另上訴人即被告上訴意旨仍執前詞否認犯罪，均請求撤銷改判，並無理由
    ，上訴均應予駁回。
四、台灣台北地方法院檢察署檢察官移送併辦部分：
  (一)（１）台灣台北地方法院檢察署九十二年度偵字第八二九二號（含該署九十年度
    偵字第二五三七九號卷）併辦意旨略以：被告甲○○係玖旺旅行社負責人，意圖
    為自己不法之所有，自八十五年間起，以投資名義為由，向詹艷姿借款七百二十
    萬元，至八十七年底被告公司宣佈倒閉後，於八十八年初簽發票據交付詹艷姿，
    惟仍未依約償還借款，嗣詹艷姿要求被告處理，被告為取信詹艷姿，竟未經其妻
    方林素美同意，偽造方林素美為發票人、面額七百二十萬元、發票日為八十八年
    六月二十五日、到期日為八十八年七月三十日之本票交付詹艷姿，因認被告涉犯
    有詐欺及偽造有價證券之犯行。（２）台灣台北地方法院檢察署九十二年度調偵
    字第四九七號（含九十二年調偵字第二五五號、九十年偵字第二三四八二號、九
    十一年調偵字第一七七號、　九十年發查字第一六一二號、九十年他字第三五四
    二號影印卷）併辦意旨略以：被告係玖旺旅行社負責人，意圖為自己不法所有，
    於八十七年七月間，明知其旅行社已經營不善，仍以其旅行社需擴展業務欲向政
    府標購工程為由，以其個人名義簽發支票二十八張及本票二張，向己○○借款共
    計六百三十六萬二千七百五十元，詎被告未將借得之款項用於旅行社之營運，並
    隨即花用殆盡，上開票據屆期均未兌現，於八十八年一月十五日簽立借款還款切
    結保證書，但亦未依約履行；另於八十七年六月二十五日參加己○○之合會，同
    年八月二十五日標得六十七萬六千元，嗣後即未繳交會款。因認被告涉犯有詐欺
    之犯行。（３）台灣台北地方法院檢察署九十二年度偵字第八二九一號（含該署
    九十年度偵字第二五一八四號及九十年度發查字第二０九五號卷印卷）併辦意旨
    略以：被告係玖旺旅行社負責人，於八十七年間參加由丙○○召集每會十萬元、
    底標一萬元、自八十七年四月十五日至八十九年五月十五日共計二十六會之合會
    ，然被告竟於八十七年五月十五日，以不當高於底標之二萬五千元之標金，標得
    二百三十萬元會款，並簽發支票支付會款，然自同年十一月十五日起，其所簽發
    之支票均因存款不足及拒絕往來遭銀行退票，尚有十九張支票共一百九十萬元未
    獲兌現，因認被告涉犯詐欺取財罪嫌。且與起訴事實部分有連續犯及牽連犯之裁
    判上一罪關係。
  (二)按以刑法第三百三十九條第一項之詐欺罪，以行為人意圖為自己或第三人不法之
    所有，以詐術使人陷於錯誤，而將本人或第三人之財物交付為要件，是以就行為
    是否施用詐術及相對人是否因行為人之施用詐術而陷於錯誤，並因而為財物之交
    付等犯罪構成要件之事實，自應依證據認定之，尚不得僅以受領財物之一方事後
    有債務不履行之情事，而推定其自始即具有不法所有之意圖及施用詐術。
  (三)訊據被告堅決否認此部分有何詐欺犯行，辯稱：其與己○○及詹艷姿均有長期借
    貸關係，皆有支付利息，其之前亦有跟己○○的會，其參加丙○○的合會是支票
    會，未對三人有任何詐騙，均係嗣後公司倒閉始無法再償還等語。經查：（１）
    己○○及詹艷姿於本院審理時均陳稱：自八十五年起即與被告有借貸往來等語，
    足見被告所辯其與二人係長期借貸關係等語，應可採信，己○○及詹艷姿既與被
    告借貸往來甚久，衡情對於被告公司經營良否、財力狀況已甚為清楚，渠等既已
    知悉被告之經濟能力，即能據以自行判斷被告之還款能力及要否借款予被告週轉
    ，且詹艷姿亦另陳稱：被告在八十七年退票前三個月，還以公司要關門欲發給員
    工薪水為由向其借款等語，益徵詹艷姿對被告經濟狀況不佳知之甚詳，要難認被
    告此部分有何施用詐術及己○○、詹艷姿係因被告施詐而陷於錯誤。至於對於詹
    艷姿詐欺部分，既屬證據不足而無法認定，對於所提偽造有價證券犯行部分，即
    因無從併予審理。（２）又己○○陳稱：被告於八十七年同時跟其二個會，標了
    一個會，嗣未繳該會會款，他的活會已繳部分即折抵死會未繳部分等語，倘被告
    欲對己○○施詐，其大可將二會均標得以取得鉅額會款，惟被告僅標一會，另一
    會仍繳交會款至無力繳交為止，足徵被告尚非在標會之時即有意不繳剩餘會款。
    （３）再者，丙○○所召集之合會係所謂「支票會」，即於八十七年四月十五日
    開標之日一次全標，會款以支票一次簽發交付，有互助會會單一紙附卷可稽，亦
    為丙○○所是認，被告於上述開標之日以第二會標得會款，當時所簽發之支票亦
    陸續兌現至無力償還為止，且標會本係利息高者得標，又無何標準足認被告以二
    萬五千元之標金得標有何不當高於底標，難認被告於標會時有何詐欺可言。（４
    ）此外復無證據足認被告對己○○、詹艷姿、丙○○有施用何種詐術使之陷於錯
    誤始交付款項，是僅有借款、會款尚未償還之事實，尚難推定被告初始即有為自
    己不法所有之意圖及施用詐術，此部分不能證明被告犯罪，則與上開已起訴部分
    無連續犯之裁判上一罪關係，而上開偽造有價證券部分，因詐欺部分無從認定，
    則與已起訴部分亦無牽連犯之裁判上一罪關係。是上開併辦部分均應退由檢察官
    另行處理，併此敘明。
據上論斷，應依刑事訴訟法第三百六十八條，判決如主文。
本案經檢察官陳文琪到庭執行職務。
中　　　華　　　民　　　國　　九十三　　年　　　九　　　月　　二十七　　日
                              臺灣高等法院刑事第十六庭
                                  審判長法  官  許  增  男
                                        法  官  謝  靜  恒
                                        法  官  周  煙  平
右正本證明與原本無異。
不得上訴。
                                        書記官  蕭  麗  珍
中　　　華　　　民　　　國　　九十三　　年　　　九　　　月　　二十九　　日
附錄本案論罪科刑法條
刑法第三百三十九條第一項
意圖為自己或第三人不法之所有，以詐術使人將本人或第三人之物交付者，處五年以
下有期徒刑、拘役或科或併科一千元以下罰金。
